【裁判字號】    89,重上,343
【裁判日期】    891212
【裁判案由】    遷讓房屋
【裁判全文】
臺灣高等法院民事判決  八十九年度重上字第三四三號
      上  訴  人  甲○○
                  乙○○
      共      同
      訴訟代理人  莊志成律師
      複代理人    陳志勇律師
                  謝碧鳳律師
      被上訴人    丙○○      住台北市○○區○○路一０一號
                  丁○○      住台北市北投區○○○路○段一三八號四樓
      共     同
      訴訟代理人  陳銘堂律師
右當事人間遷讓房屋事件，上訴人對於中華民國八十九年四月十一日臺灣士林地方法
院八十八年度重訴字第一七三號第一審判決提起上訴，本院判決如左：
    主    文
上訴駁回。
第二審訴訟費用由上訴人甲○○負擔二十五分之十六，餘由上訴人乙○○負擔。
    事    實
甲、上訴人方面：上訴人未於言詞辯論期日到場，惟據其於準備程序所為之聲明、陳
    述如后
一、聲明：
    (一)原判決廢棄。
    (二)右廢棄部分，被上訴人在第一審之訴駁回。
二、陳述：除與原判決記載相同者外，補稱略以：
    (一)被上訴人共有坐落台北市○○區○○段壹小段七三七地號土地（原地號為北投
      鎮○○段五三二之三六號，民國五十三年間分割為五三二之三六及五三二之一
      二五號，七十年間變更為北投區○○段○○段七三七及七三六號，其中七三六
      號部分經政府徵收，以下簡稱系爭土地），原於民國三十二年（日據時期昭和
      十八年）間由訴外人即被上訴人之父陳義出租與上訴人之父陳漳興建門牌號
      碼為台北市北投區○○○路○段一二六號房屋（下稱系爭房屋），約定租期十
      年。惟於租賃期間屆滿前，雙方於三十九年一月一日另簽立「設立地上權契約
      書」（以下稱地上權契約），約定存續期間為三年，嗣分別於四十三年二月十
      日、五十九年十月十九日及六十年十二月三十一日復訂立「地上權變更契約書
      」（下稱變更契約），期間均為三年，且陳漳於租賃期間屆滿，仍繼續使用系
      爭土地，陳義並未表示反對，並續收租金，原租賃契約已視為不定期限，陳
      漳因租賃關係占用系爭土地，即有合法權源。
    (二)陳義與陳漳於三十九年間設定地上權時，並未廢棄原租約，且設定地上權之
      土地面積僅四十三點八六坪，比原租約面積少三坪左右，而陳漳仍以原租約之
      面積計算租金並繳付，故而地上權登記僅為加強兩造間之不定期租賃關係，無
      民法第四百四十九條規定二十年之租賃期間之限制。
三、證據：援用第一審所提證據。
乙、被上訴人方面：
一、聲明：駁回上訴。
二、陳述：除與原判決記載相同者外，補稱略以：
    (一)陳義與陳漳於租賃契約屆滿前，另訂地上權契約之目的，係合意終止債權性
      質之租賃契約，而以物權性質之地上權契約取代，原租賃契約因地上權契約之
      簽訂而消滅。故陳義其後收取之租金乃係地上權之對價，並非原租賃契約之
      租金。
    (二)陳義收取之有償代價雖稱為「租金」，惟應探求當事人之真意，不得拘泥於
      所用之詞句。
    (三)重測後設定地上權之土地面積與原租約及設定地上權之面積均相同，雖與上訴
      人實際所使用之面積略有出入，惟不得因土地登記簿上之面積與實地使用之面
      積有誤差，即認雙方係將部分租賃土地設定地上權，部分不予設定，進而臆測
      原租約與地上權契約可併存。
三、證據：援用第一審所提證據。
    理    由
一、本件上訴人經合法通知，未於言詞辯論期日到場，核無民事訴訟法第三百八十六
    條各款所列事由，爰依被上訴人聲請，由其一造辯論而為判決。
二、按訴訟全部或一部之審判牽涉他項訴訟，而應以他項訴訟之法律關係是否成立為
    據者，雖得於他項訴訟終結前命中止訴訟程序，但他項訴訟程序已判決確定後，
    當事人對之提起再審之訴者，則不足為中止訴訟程序之原因（最高法院三十七年
    抗字第一○七五號判例意旨參照）。本件被上訴人依民法第七百六十七條規定訴
    請上訴人自系爭房屋遷讓，是否有理由，雖以被上訴人與陳漳間是否有租賃關係
    為斷，惟被上訴人與陳漳間之拆屋還地訴訟，業經本院認其間無不定期租賃關係
    ，而於八十六年八月五日以八十五年上更(二)字第三五六號判決被上訴人勝訴，且
    經最高法院於八十七年十月八日以八十七年台上字第二二九七號裁定駁回陳漳之
    上訴確定在案，此有各該判決書附卷可稽（見外放證物），是被上訴人與陳漳間
    拆屋還地之訴訟既已判決確定，縱如陳漳對該確定判決提起再審之訴，但該再審
    之訴現繫屬於最高法院尚未確定，此為上訴人所不爭，該再審之訴核無影響本院
    八十五年度上更(二)字第三五六號判決之確定力，揆諸前開判例說明，自不足為停
    止本件訴訟程序之原因，上訴人聲請本院裁定停止訴訟程序，核無必要，先予敘
    明。
三、被上訴人主張系爭土地原於三十二年（日據時期昭和十八年）間由陳義出租與
    陳漳興建系爭房屋，約定租期十年。惟於租賃期間屆滿前，雙方於三十九年一月
    一日另簽立地上權契約，約定存續期間為三年，嗣於四十三年二月十日、五十九
    年十月十九日、六十年十二月三十一日復訂立地上權變更契約書，將地上權存續
    期間延至六十五年十二月三十一日止，上開地上權早因存續期間屆滿而消滅，且
    被上訴人訴請陳漳拆屋還地，已經本院八十五年度上更(二)字第三五六號判決被上
    訴人勝訴，復經最高法院以八十七年台上字第二二九七號裁定駁回上訴在案，上
    訴人甲○○現占用系爭房屋一樓如附圖Ｂ部分，上訴人乙○○占用系爭房屋二樓
    及一樓如附圖Ａ部分，均無正當權源，爰依民法第七百六十七條所定物上請求權
    ，請求上訴人各自占用前開系爭房屋遷讓。上訴人則抗辯稱陳漳與被上訴人間就
    系爭土地有不定期租賃關係，陳漳與陳義固曾於三十九年一月一日訂立地上權
    契約，僅係加強前開租賃關係，故地上權存續期間屆滿後，陳漳與陳義間仍有
    不定期租賃關係，則上訴人既係經陳漳同意占用系爭房屋，非屬無權占用，且被
    上訴人訴請陳漳拆屋還地，雖經判決被上訴人勝訴確定，惟陳漳對該確定判決已
    提起再審之訴，本件仍受該再審之訴結果影響等語。
四、被上訴人主張其共有系爭土地，前曾於三十八年間由原所有人陳義出租與陳漳
    興建系爭房屋，嗣陳漳與陳義於三十九年一月一日另訂立地上權契約，並分別
    於四十三年二月十日、五十九年十月十日、六十年十二月三十一日復訂立地上權
    變更契約，現甲○○占用系爭房屋一樓如附圖所示Ｂ部分房屋，乙○○占用系爭
    房屋二樓及一樓如附圖所示Ａ部分房屋，此有被上訴人提出土地登記簿謄本、建
    物登記簿謄本、土地賃貸借契約書、地上權契約書、舊土地登記簿謄本、土地上
    權變契約書等件為證（見原審卷十二至四五頁），並經原審會同台北市士林地政
    事務所測量人員履勘現場，製有勘驗筆錄、現場圖（見原審卷第二四八至二四九
    頁）為證，且有台北市士林地政事務所八十九年二月二月北市士地二字第八九六
    ０一七一九００號函送如附圖所示之複丈成果圖可按（見原審卷第二五一至二五
    三頁），復為上訴人所不爭執，堪信為真。
五、按以無權占有為原因，請求返還所有物之訴，被告對原告就其物有所有權存在之
    事實無爭執，而僅以非無權占有為抗辯者，原告於被告無權占有之事實，無舉證
    責任。被告應就其取得占有，係有正當權源之事實證明之。如不能證明，則應認
    原告之請求為有理由。本件上訴人占用被上訴人所有系爭土地，已如前所述，則
    上訴人主張其占用系爭土地有合法正當權源，揆諸前開說明，上訴人自應就其有
    合法占用之法律上權源負舉證責任。查：
  (一)定期租賃契約期滿後，得否變為不定期限租賃，在出租人方面係以有無即表示反
    對之意思為條件，而非以有無收取使用收益之代價為必要，且出租人於訂約之際
    訂明期滿絕不續租或續租應另訂契約者，仍不失為出租人有反對續租之意思表示
    ，即難謂不發生阻止續約之效力。本件陳義與陳漳原訂土地賃貸借契約（見原
    審卷第二二頁），依該賃貸借契約第二條記載：「租期自日據時期昭和十八年十
    二月一日（民國三十二年）至二十八年（民國四十二年）十二月一日止」，第三
    條記載：「租期屆滿，乙方（按係指陳漳）每年悉依契約期日繳付租金時，雙方
    得因情勢變遷協議決定再繼續租賃」等語，核該記載即屬反對期滿依原契約默示
    更新契約之意思，應生阻止續約之效力。本件上開租賃契約期滿即四十二年十二
    月一日後，上訴人並未能舉證證明陳漳與陳義就系爭土地再行簽訂土地租賃契
    約，上開土地賃貸借契約自應於四十二年十二月一日屆滿後消滅。上訴人主張陳
    義於租賃期滿後，仍有收受陳漳支付之租金，且就陳漳使用收益系爭土地不即
    反對之意思，陳漳與陳義就系爭土地租賃契約已默示更新云云。惟陳漳於租賃
    契約消滅後，係基於地上權契約而使用系爭土地，且亦係依地上權契約收受地租
    （此部分理由詳如后述），核其與已消滅之租賃契約無涉，上訴人以陳義仍有
    租賃租金之收受，並不即為反對陳漳使用土地，逕指為租賃契約已更新為不定期
    限繼續契約，要有所誤。
  (二)陳漳於系爭土地租賃契約消滅後，雖仍有使用系爭土地，惟陳義與陳漳於前開
    土地租賃契約期間未滿前之三十九年一月一日曾就同一系爭土地另訂立設定地上
    權契約，並據以向台北市北投陽明山管理局地政事務所辦理地上權登記，地上權
    存續期間自三十九年一月一日起至四十一年十二月三十一日止共三年，有前開設
    定地上權登記資料可按（見原審卷第二五至三十頁）。觀之上開契約，既名為「
    設定地上權契約書」，且當事人持之為地上權登記，顯見其為一物權契約，而與
    上開土地賃貸借契約屬債權契約，既屬不同性質，且依前開租賃契約第三條約定
    租賃存續期間為十年，第二條約定年租金七十五圓於每年十二月一日給付，而地
    上權契約第二條則約定存續期間僅為三年，租金每年三百四十元分上下二期，並
    隨物價變動調整設定，另於地上權契約書外再批明約束記載：「（契約書（按係
    指地上權契約）第三條租金繳納依舊契約四拾七坪（建築物盡路參尺使用權在內
    ）每坪壹箇年以白米九台斤即每年以白米四佰貳拾四台斤之時價價格標準計算每
    分作貳期每六箇月壹期前納，繳納時依時價計算之（地上權設定契約即白米每台
    斤八角計算訂定）」（見外放證物），故租賃契約之存續期間及支付租金之數額
    、方法、日期，均與地上權設定契約各為不同約定，核二者係不同性質而得併存
    之二份契約，而設定地上權契約既訂立於土地租賃契約之後，則有關租金之約定
    ，依兩造之合意自應優先適用設定地上權契約之約定，上訴人主張地上權契約係
    為加強租賃權而設云云，不足為採。
  (三)又民法第八百三十五條至第八百三十七條關於地上權拋棄、撤銷等，均有「地租
    」、「租金」之用語，足見地上權契約，非不得使用有關租賃之詞句。故而地上
    權契約書內雖有出租人、承租人、租用期間、租金之用語，惟此仍係針對設定地
    上權本身而言，殊難以此即指地上權契約係為加強土地租賃契約而訂。參以被上
    訴人提出上訴人不爭執為真正之租金計算書記載：「自五十四年一月一日至五六
    年十二月三十一日計三年分租金白米壹貳六九台斤（壹年四二三台斤）結價新台
    幣伍仟柒佰壹拾元正（每台斤結四元五角）。自五十七年一月一日至五九年十二
    月三十一日止計三年依政府調整地價規定年息百分之五計算，政府調整地價新台
    幣貳拾貳萬陸仟捌佰拾八元正，年租金壹萬壹仟參佰肆拾元正（年息5/100），
    參年租金新台幣參萬肆仟零貳拾元正，合計陸年分租金三萬九千七百三十元」（
    見外放證物）、地租金收據記載：「茲證明土地承租人陳漳於民國六十三年六月
    十日付本租金新台幣壹萬貳仟元正（自民國六拾參年壹月壹日至同年拾貳月三十
    一日止壹個年分）」、「茲證明承租人陳漳於民國六十年十一月四日付土地租金
    壹萬壹仟參佰肆拾元正（自民國六０年壹月壹日至民國六０年十二月三十一日止
    壹年分）」，核其五十四年一月一日至五十六年十二月三十一日三年之地租計算
    ，與前開該定地上權契約書外另再批明約束記載地租以白米四百二十四台斤計價
    相符（按前開四十七坪土地，每坪白米九台斤，應係四百二十三台斤，即與租金
    計算書計載之一年四百二十三台斤相符），五十七年至五十九年十二月三十一日
    之地租，即與五十九年十月十九日、六十年十二月三十一日之地上權變更契約書
    約定之地租：「依照該宗土地申報額年息百分之五計算」、「地租：依照政府公
    告現值年息之伍計算」無異，足證被上訴人於原訂租地建屋契約四十二年十二月
    一日租期屆滿後，所續繳之租金，應屬地上權契約所定地上權之地租，上訴人主
    張陳漳續繳之上開地租，係依原租賃契約續繳云云，不足為採。
  (四)按法律關係定有存續期間者，於期間屆滿時消滅，期滿後，除法律有更新規定外
    ，並不當然發生更新之效果，地上權並無如民法第四百五十一條之規定，其期限
    屆滿後自不生當然變更為不定期限之效果，因而應解為定有存續期間之地上權於
    期限屆滿時，地上權當然消滅（最高法院七十年台上字第三六七八號判例意旨參
    照）。本件陳漳與陳義設定地上權契約之期間屆滿後，兩造續於四十三年二月
    十日再變更地上權登記延長存續期間至四十三年十二月三十一日止。後再間隔十
    六年後，於五十九年十月十九日變更登記登記期間至六十年十二月三十一日止，
    六十年十二月三十一日再訂立地上權變更契約，存續期限定為三十九年一月一日
    起至六十五年十二月三十一日止等情，有地上權變更登記資料可憑（見原審卷第
    四三至四五頁），故而系爭土地之地上權應於六十五年十二月三十一日屆滿而消
    滅，縱如陳漳於地上權消滅後，仍繼續使用系爭土地，陳義不即為反對意思表
    示，揆諸前開判例說明，地上權契約亦不因此變更為不定期限之效果。
  (五)綜上，陳漳與陳義就系爭土地原訂之租賃契約、地上權契約，均於期限屆滿而
    消滅，上訴人主張其占用系爭土地，係有權占用云云，為無可採，被上訴人主張
    上訴人占用系爭房屋無正當權源，應可採信。
六、綜上所述，被上訴人主張上訴人甲○○占用系爭房屋一樓如附圖Ｂ部分，上訴人
    乙○○占用系爭房屋二樓及一樓如附圖Ａ部分，均無正當權源為可採，上訴人抗
    辯稱陳漳係基於不定期租賃關係占用系爭土地云云，無足可取。被上訴人本於民
    法第七百六十七條所有物返還請求權，請求上訴人自如附圖所示ＡＢ房屋部分遷
    讓為有理由，應予准許。是則原審判決被上訴人勝訴，並定履行期間，且依聲請
    為准免假執行宣告，於法並無不合。上訴意旨指摘原判決不當，求予廢棄改判，
    為無理由，應予駁回。
七、本件事證已臻明確，兩造其餘攻擊防禦方法，核與本案之結論不生影響，爰不一
    一贅述，附此敘明。
八、據上論結，本件上訴為無理由，依民事訴訟法第四百四十九條第一項、第四百六
    十三條、第三百八十五條第一項前段、第七十八條、第八十五條第一項但書，判
    決如主文。
    中      華      民      國    八十九    年     十二     月  十二    日
                                    民事第十四庭
                                        審判長法  官  張  劍  男
                                              法  官  陳  筱  珮
                                              法  官  蘇  芹  英
右正本係照原本作成。
如不服本判決，應於收受送達後二十日內向本院提出上訴書狀，其未表明上訴理由者
，應於提出上訴後二十日內向本院補提理由書狀（均須按他造當事人之人數附繕本）
上訴時應提出委任律師或具有律師資格之人之委任狀；委任有律師資格者，另應附具
律師及格證書及釋明委任人與受任人有民事訴訟法第四百六十六條之一第一項但書或
第二項（詳附註）所定關係之釋明文書影本。
    中      華      民      國    八十九  年      十二    月    十三    日
                                              書記官   黃    愛
附註：
民事訴訟法第四百六十六條之一（第一項、第二項）：
對於第二審判決上訴，上訴人應委任律師為訴訟代理人。但上訴人或其法定代理人具
有律師資格者，不在此限。
上訴人之配偶、三親等內之血親、二親等內之姻親，或上訴人為法人、中央或地方機
關時，其所屬專任人員具有律師資格並經法院認為適當者，亦得為第三審訴訟代理人
。


司法院資訊處製作；財團法人民間司法改革基金會備份。
